【裁判字號】    92,判,415
【裁判日期】    920424
【裁判案由】    土地增值稅
【裁判全文】
最  高  行  政  法  院  判  決                    九十二年度判字第四一五號
    上  訴  人  甲○○
                乙○○○
    代  表  人  丙○○
右當事人間因土地增值稅事件，上訴人對於中華民國九十一年一月三十一日臺北高等
行政法院八十九年度訴字第二九○七號判決，提起上訴，本院判決如左：
    主  文
上訴駁回。
上訴審訴訟費用由上訴人負擔。
    理  由
本件上訴人起訴主張：上訴人甲○○於民國七十七年間出售坐落桃園縣楊梅鎮○○○
段五二地號等五筆農業用地予上訴人乙○○○，另乙○○○亦於八十一年間將上開三
筆土地及購自訴外人黃嘉添所有同段五七地號等合計十筆農業用地，移轉予訴外人陳
高秀治，均經被上訴人審查核准免徵土地增值稅在案。嗣被上訴人以上開土地係第三
者利用農民名義購買農地，乃對上訴人甲○○、乙○○○分別補徵原免徵之土地增值
稅新臺幣（下同）二四八、六五二元及一八、三一七、九三二元。惟被上訴人未遵照
財政部再訴願決定撤銷原處分之意旨詳予查證，有違訴願法第九十五條規定。被上訴
人先以系爭土地係農地他用，欲依土地稅法第五十五條之二補徵原免徵稅額，嗣因上
訴人以係依法令變更為非農業用地使用提出申復，遂在無證據下以推測臆斷方式，誤
認有第三者利用農民名義購買農地，遽予補徵鉅額增值稅，顯有違法不當。按財政部
八十年六月十八日台財稅第八○○一四六九一七號函所謂「如經查明係第三者利用農
民名義購買」，應係指無農民身分者有提供資金給農民身分者購買農地之事證。被上
訴人不僅未有上述證據，且在對上訴人乙○○○自行給付價金之資金來源查證屬實後
，竟仍以訪查非當事人並以「上訴人委託友人周登科代洽代書支付手續費」推測係周
登科服務之「光聯興業股份有限公司」（下稱光聯公司）為第三者，利用上訴人之名
義購地，率而為補稅之處分，有違舉證責任及認定補稅應憑證據之法則等情，爰請判
決將訴願決定、復查決定及原處分均撤銷。
被上訴人則以：查上訴人甲○○於七十六年十月十八日與賴秀夫簽訂土地買賣契約，
將系爭五二地號等五筆土地出售予賴秀夫，惟並未過戶至賴秀夫名下，分別於七十七
年、七十八年間依農業用地移轉免徵土地增值稅方式申報移轉予上訴人乙○○○，此
有買賣契約書及承辦代書張鑑雄之談話筆錄等附案可稽，經依上訴人乙○○○所提供
之付款帳戶向相關行庫查證，並無系爭價款之提領款紀錄。上訴人乙○○○既無法就
渠等購買系爭土地之資金來源提供有利事證以實其說，本案原核定應予維持。另查，
上訴人乙○○○將先後購自甲○○所有之三筆土地及黃嘉添等人所有同段五二之三地
號土地等十筆農業用地，除於七十九年十一月一日出具土地使用同意書提供光聯公司
申請為毗連工業用地外，並於取得台灣省建設廳核發該等十筆地號土地為毗連工業用
地證明書之前一個月，再依農地免徵土地增值稅方式申報移轉予光聯公司經理陳金通
之妻陳高秀治，此有陳高秀治及承辦代書盧朝在被上訴人處之談話筆錄可稽，經查
陳高秀治所述之付款存摺，有光聯公司匯入之鉅款資料，而上訴人乙○○○之帳戶亦
有光聯公司員工之提款紀錄，足證系爭土地款項係由光聯公司提供，依實質課稅原則
，自無行為時土地稅法第三十九條之二第一項免稅規定之適用。被上訴人依財政部八
十年六月十八日台財稅第八○○一四六九一七號函釋意旨，對上訴人補徵原免徵之土
地增值稅，並無不合等語，作為抗辯。
原審斟酌全辯論意旨及調查證據之結果，以上訴人甲○○於七十六年十月十八日與訴
外人賴秀夫簽訂土地買賣契約，將系爭五二、五二之一、五三、五四之二、五六之二
地號等五筆土地出售予賴秀夫，嗣於七十七年、七十八年間依農業用地移轉免徵土地
增值稅方式申報移轉予上訴人乙○○○；乙○○○復於八十一年間將上開土地中之五
二、五二之一、五六之二地號三筆土地，連同其購自訴外人黃嘉添所有同段五二之三
、五五、五五之二、五六、五六之一、五七、五七之四地號七筆土地，合計十筆農業
用地，以農業用地移轉免徵土地增值稅方式申報移轉予訴外人陳高秀治。依承辦代書
張鑑雄在被上訴人處製作之談話筆錄所述及上訴人甲○○在談話筆錄所稱不認識上訴
人乙○○○，足認前開土地移轉係由光聯公司主導，極為明確。上訴人乙○○○雖主
張前開五二地號等五筆土地價款係在台灣省合作金庫忠孝支庫帳號內支付，惟被上訴
人就系爭買賣契約書所載各期價款之支付日期及金額向該支庫查證，據該支庫提供之
上開帳號交易明細帳顯示，並無系爭價款之提領紀錄。被上訴人就上訴人乙○○○所
稱支付訂金及各次付款情形查證，所稱土地價款支付期間之上開帳號之存款僅有數十
萬元，有台灣省合作金庫忠孝支庫八十九年一月十九日合金忠存第一○九號函影本在
案可稽，是其主張並未能就購買土地之資金來源提供具體事證。另上訴人乙○○○將
上開十筆農業用地，除在七十九年十一月一日出具使用同意書提供光聯公司申請為毗
連工業用地外，並在取得台灣省建設廳核發毗連工業用地證明書之前一個月，再依農
地免徵土地增值稅方式申報移轉予光聯公司經理陳金通之妻陳高秀治。依陳高秀治在
被上訴人處製作之談話筆錄所稱，該土地買賣契約係由其夫陳金通找代書辦理，而陳
金通之談話筆錄則稱不清楚買賣契約書係何人書寫，其所言即有不符。再參酌承辦代
書盧朝之談話筆錄，足見該土地之移轉亦由光聯公司介入主導。被上訴人又依陳高
秀治所稱付款情形及就上訴人乙○○○之上開帳戶提領款紀錄查證勾稽，足證支付系
爭土地之價款係由光聯公司提供，參以上訴人乙○○○出具使用同意書將系爭土地提
供光聯公司申請為毗連工業用地，且在取得台灣省建設廳核發毗連工業用地證明書之
前一個月，再依農地免徵土地增值稅方式申報移轉予陳高秀治，足認本件確有利用上
訴人乙○○○及陳高秀治之農民身分購買農地之情形。又依上訴人甲○○談話筆錄所
稱契約中有訂明，土地增值稅由甲方（指買方）賴秀夫負責繳納，亦足見其明知土地
非農民購買，而事後利用農民身分移轉登記。被上訴人已就上訴人乙○○○及陳高秀
治之資金往來流程查證，依其前述查證情形，參酌各有關當事人等間之陳述，及其間
相關矛盾不合理等情狀，認定本件有第三人利用上訴人乙○○○及陳高秀治之農民身
分購買農地之情形，業已盡其相當之舉證責任，自應另由上訴人就其主張有利於己之
事實為舉證。又光聯公司匯給陳高秀治之款項高達二千三百萬元，以此鉅額款項，並
無其他具體事證，尚難純以資金出入帳戶即認為係陳高秀治向光聯公司所為借款。另
光聯公司員工陳碧蓮、凌明鳳、吳如玲分別自上訴人乙○○○台灣省合作金庫忠孝支
庫提領之金額均逾二百萬元，上訴人乙○○○僅係光聯公司董事之兄嫂，委託關係疏
遠之光聯公司不同員工提領鉅額款項支用，顯然有違常情。至於光聯公司經理周登科
代為清償陳高秀治貸款乙節，其有如何之資金往來關係，未據上訴人以具體事證表明
，其主張均無可採甚明。從而，被上訴人對上訴人分別補徵原免徵之土地增值稅，復
查及訴願決定遞予維持，均無不合，兩造其餘陳述於判決結果不生影響，無庸一一論
列，因將上訴人之訴駁回，經核於法並無違背。按證據之證明力，事實審法院有衡情
斟酌之權，苟已斟酌全辯論意旨及調查證據之結果，而未違背論理法則或經驗法則，
自不得遽指為違法。本件是否有「無農民身分者提供資金給有農民身分者購買農地」
，屬事實認定問題。原判決以被上訴人已就上訴人甲○○係與賴秀夫簽訂土地買賣契
約，事後又將土地移轉登記予其不認識之第三人即上訴人乙○○○；而乙○○○取得
系爭土地所有權後，又出具使用同意書予光聯公司申請為毗連工業用地，並在取得台
灣省建設廳核發毗連工業用地證明書之前一個月，再依農地免徵土地增值稅方式申報
移轉予光聯公司經理陳金通之妻陳高秀治；被上訴人又依陳高秀治所稱付款情形及就
上訴人乙○○○之上開帳戶提領款紀錄查證勾稽，並參酌各相關人間之陳述，及其間
有矛盾不合理等情狀，認定本件係光聯公司利用上訴人乙○○○及陳高秀治之農民身
分購買農地之情形，並就兩造其餘陳述於判決結果不生影響，未予一一論列，已如前
述，難謂與財政部八十七年十月六日台財訴第000000000號再訴願決定之撤
銷意旨有違，亦未違背論理法則或經驗法則，尚無判決適用法規不當或不備理由之違
法。上訴人主張依舉證責任分配之法則，應先由稽徵機關負舉證責任後，再由納稅人
就自付資金之事證提反證，其要求上訴人先就購地資金之來源舉證，繼而又以嚴格角
度否認上訴人之舉證，認上訴人未能就資金來源提供有利事證，進而維持補稅之處分
，顯有違背舉證責任及認定補稅應憑證據之法則，且原判決未就上訴人辯論意旨狀提
出之重要攻擊或防禦方法逐一論斷，有判決不備理由之違法云云，殊無足採。又查被
上訴人雖於原審言詞辯論時提出補充答辯理由狀，惟其內容核與九十年九月十九日之
答辯狀要旨相同。上訴人主張被上訴人於原審行言詞辯論始提出補充答辯狀，原審未
再開庭予上訴人說明機會，率予為上訴人不利之判決，其判決實有違背法令云云，亦
無可採。上訴論旨，徒執陳詞，斤斤指摘原審取捨證據、認定事實之職權行使為不當
，有判決不憑證據、判決理由不備及矛盾等違背法令情事，請求將原判決廢棄，難認
有理由，應予駁回。
據上論結，本件上訴為無理由，爰依行政訴訟法第二百五十五條第一項、第九十八條
第三項前段，第一百零四條、民事訴訟法第八十五條第一項前段，判決如主文。
中    華    民    國    九十二      年      四        月    二十四      日
                    最 高 行 政 法 院  第 四 庭
                                審 判 長 法  官      廖  政  雄
                                         法  官      趙  永  康
                                         法  官      林  清  祥
                                         法  官      鍾  耀  光
                                         法  官      姜  仁  脩
右  正  本  證  明  與  原  本  無  異
                                         法院書記官  蘇  金  全
中    華    民    國    九十二      年      四        月    二十四      日


司法院資訊處製作；財團法人民間司法改革基金會備份。
